臺灣高等法院高雄分院刑事判決　　　　96年度上易字第1015號
上　訴　人　臺灣屏東地方法院檢察署檢察官
被　　　告　乙○○
選任辯護人　曾慶雲 律師
被　　　告　甲○○
上列上訴人因被告等偽造文書案件，不服臺灣屏東地方法院96年
度易字第235 號中華民國96年8 月23日第一審判決（起訴案號：
臺灣屏東地方法院檢察署95年度偵字第5094號），提起上訴，本
院判決如下：
    主  文
上訴駁回。
    理  由
一、公訴意旨略以：黃新興與乙○○係父子關係（黃新興涉嫌偽
    造文書部分另案經檢察官處分不起訴）乙○○與甲○○為朋
    友關係，乙○○欲向他人購買農地挖採砂石，販售予砂石業
    者，以賺取差額利益方式牟利，乃偕同不知情之黃新興於民
    國（下同）93年9 月間某日與蔡春碧之子蔡清富洽談購買蔡
    春碧所有之坐落於屏東縣新埤鄉○○○段1-1209地號農地（
    94年1 月12日地籍圖重測而改編新埤鄉○○段1163地號）事
    宜，雙方同意以新臺幣（下同）420 萬元成交後，即於93年
    9 月30日，共同前往位於屏東縣新埤鄉○○村○○路121 號
    林愛玲所經營之代書事務所，委請林愛玲代書為雙方辦理簽
    訂不動產買賣契約事宜（該賣賣契約形式上約定買受人為黃
    新興，實際上買受人為乙○○），惟乙○○於購得上開農地
    後，因慮及如擅自僱工挖採砂石變賣，將衍生行政處罰及刑
    法制裁等問題，為規避法律責任，竟與甲○○共同基於使公
    務員將不實事項登載在所掌公文書之犯意聯絡，明知甲○○
    並非上開農地之買受人，仍由甲○○充當上開農地之人頭所
    有權人，並委由不知情之代理人張國垚於93年10月11日代向
    屏東縣潮州地政事務所申辦「土地登記申請書」事宜，使不
    知情之承辦該業務之公務員因此陷於錯誤，將甲○○為土地
    所有人之不實事項登載在其職掌之土地謄本及土地所有權狀
    等公文書上，足生妨害地政機關對地籍資料管理之正確性。
    嗣於94年04月27日為警在上開農地查獲濫採砂石案件，始循
    線查獲上情，因認被告乙○○、甲○○均涉有刑法第214 條
    之使公務員登載不實罪嫌云云。
二、公訴人認被告乙○○、甲○○涉有使公務員登載不實罪嫌，
    係以被告乙○○、甲○○之自白暨證人黃新興、余靜君、林
    愛玲、張川財、蔡春碧、蔡清富之證述，復有扣案土地買賣
    契約書、土地謄本、土地所有權狀、余靜君之帳戶資料交易
    明細表、土地登記申請書扣案可稽為主要論據。訊據被告乙
    ○○、甲○○均固坦承上開坐落於屏東縣新埤鄉○○○段1-
    1209地號農地（下稱係爭農地）係被告乙○○其買受，而登
    記於被告甲○○名下之事實，惟均否認有使公務員登載不實
    之犯行，被告乙○○辯稱：登記於被告甲○○名下有經其同
    意等語；被告甲○○則辯稱：乙○○買土地之錢不夠，來找
    伊借款，伊帶乙○○去找伊老闆余靜君借錢，老闆說要將土
    地登記在伊名上才放心，伊並無使公務員為不實之登載等語
    。
三、經查：
  (一)被告乙○○於93年9 月間透過其父黃新興與蔡春碧之子蔡清
    富接洽簽訂土地買賣契約書，以420 萬元購買蔡春碧所有之
    上開土地，並委由張國垚於93年10月11日向屏東縣潮州地政
    事務所申辦土地移轉登記，使承辦該業務之公務員將被告甲
    ○○為土地所有人之事項登載在其職掌之土地謄本及土地所
    有權狀等公文書上之事實，業據被告乙○○、甲○○坦承不
    諱，核與證人黃新興、余靜君、林愛玲、張川財、蔡春碧、
    蔡清富證述之情相符，並有土地買賣契約書、土地登記謄本
    、土地所有權狀、土地登記申請書在卷足憑，被告乙○○、
    甲○○此部分自白與事實相符。
  (二)按以契約訂定向第三人為給付者，要約人得請求債務人向第
    三人為給付，其第三人對於債務人，亦有直接請求給付之權
    。第三人對於前項契約，未表示享受其利益之意思前，當事
    人得變更其契約或撤銷之，民法第269 條第1 、2 項定有明
    文。而依卷附系爭農地之買賣契約第8 條亦約定：本買賣不
    動產移轉登記時，關於取得不動產權利名義人，得由乙方自
    由選擇或指定之（見偵查卷第58頁）。又物權行為具有無因
    性與獨立性，亦即物權行為與債權行為分離，債權契約之訂
    立，僅在當事人間發生一定債權債物關係，標的物物權（例
    如所有權、抵押權等）之移轉，尚須具備其他法律行為之要
    件，物權行為之成立，不受債權行為之不成立或無效之影響
    。再者，信託關係，係指委託人將財產權移轉或為其他處分
    ，使受託人依信託本旨，為受益人之利益或為特定之目的，
    管理或處分信託財產之關係，故受託人對於信託財產必有為
    管理或處分之權限或事實，始為信託關係，借名登記，其登
    記名義人若僅單純出借名義，對於登記之標的物或權利並無
    任何管理處分之實者，應屬於另一種無名契約性質，非為信
    託關係，單純借名登記並未違反法律之強制規定或公序良俗
    ，依契約自由之原則，應屬有效（最高法院92年度台上字第
    1054號民事判決意旨參照）。本件不動產買賣之債權契約當
    事人固為蔡春碧、黃新興（見偵查卷第59頁）。惟土地買賣
    所有權移轉契約書內所載之當事人則為蔡春碧與甲○○（見
    偵查卷第32頁）。而如前所述，被告甲○○確有答應並要求
    將系爭農地移轉登記於自已明下，則其與蔡春碧間確有不動
    產物權移轉之真實意思表示，亦即渠等間所為物權移轉契約
    並非基於通謀虛偽意思表示殆無疑義。被告乙○○於將系爭
    農地登記於被告甲○○名下後，並未將系爭農地交給被告甲
    ○○管理，此據其於本院審理時陳明在卷（見本院上易卷第
    33頁）。是渠等間雖非信託關係，被告甲○○對系爭農地並
    無管理或處分之權限，惟如前最高法院判決所示，單純借名
    登記並未違反法律之強制規定或公序良俗，依契約自由之原
    則，應屬有效，何況，地政機關於辦理登記時，僅須審核其
    形式上要件具備即可准許，對於買賣及抵押權設立之實質上
    是否真正，並無審認之責任與義務，而地政機關對地政之管
    理範圍，亦僅以登記於外部之權利狀況為其對象，對當事人
    內部之權利義務關係，並無管理之權責（司法院80年5 月16
    日廳刑一字第562 號刑事法律問題研究意見參照）。被告
    甲○○與蔡春碧間之物權移轉契約既屬有效，則被告甲○○
    、乙○○自無使公務員登載不實可信。
  (三)公訴意旨另以：被告乙○○因其信用不好為免上開土地遭查
    封，及為免盜採砂石遭查獲，始將上開土地登記在被告甲○
    ○名下云云。惟檢察官並未舉證證明被告乙○○之債權人為
    何及被告乙○○所為確屬隱匿財產而致其債權人求償無門，
    自難認有何人之權利受損，且被告乙○○將上開土地登記在
    被告甲○○名下，依土地法第43條之規定，該登記即有絕對
    之效力，任何善意第三人自被告甲○○受讓上開土地即可取
    得所有權，則被告乙○○、甲○○所為申請登記行為不致使
    任何人之權利受損害。至被告乙○○買得上開土地後盜採砂
    石，縱有違法，亦係另外的法律問題，所生之損害亦非被告
    乙○○、甲○○申請所有權移轉登記之行為所致，檢察官此
    部分指訴亦有所誤會。此外，復查又無其他積極、確切之證
    據足以證明被告乙○○、甲○○所為公訴意旨所指之犯行，
    渠等2 人被訴涉犯刑法第214 條之使公務員登載不實罪嫌尚
    屬不能證明，自應為無罪之諭知。
五、原審因而以不能證明被告犯罪，而為被告等無罪之諭知，核
    無違誤；檢察官上訴意旨，猶以單純借名係屬有背於公共秩
    序善良風俗之脫法行為，當事人間之物權移轉行為係屬通謀
    虛偽表示執前詞，指摘原判決不當，為無理由，應予駁回。
據上論斷，應依刑事訴訟法第368 條，判決如主文。
本案經檢察官陳國全到庭執行職務。
中　　華　　民　　國　　96　　年　　11　　月　  28  　日
                  刑事第四庭    審判長法官　蕭權閔
                                      法官　陳吉雄
                                      法官　李嘉興
以上正本證明與原本無異。
本判決不得上訴。
中　　華　　民　　國　　96　　年　　11　　月　  28  　日
　　　　　　　　　　　　　　　　　　書記官　郭榮芳
